ACORDAO-COMPLETO-2354808

ACÓRDÃO 10408/2019 ATA 34/2019 - PRIMEIRA CÂMARA

VISTOS, relatados e discutidos estes autos de pensão civil.
ACORDAM os Ministros do Tribunal de Contas da União, reunidos em Sessão da Primeira Câmara, nos termos dos arts. 71, inciso III, da Constituição Federal, 1o, inciso V, e 39, inciso II, da Lei 8.443/1992 e 260, § 1o, do Regimento Interno do TCU, e diante das razões expostas pelo Relator, em:
9.1. considerar ilegais e recusar registro aos atos de concessão de pensão civil instituídos por Alfredo José dos Santos e por José Carlos Francisco de Santana, nos termos dos arts. 71, inciso III, da Constituição Federal, 1º, inciso V, e 39, inciso II, da Lei 8.443/1992 e 260, § 1º, do Regimento Interno do Tribunal de Contas da União (TCU) ;
9.2. dispensar a devolução dos valores indevidamente recebidos até a data da ciência pelo Núcleo Estadual do Ministério da Saúde no Estado de Sergipe do acórdão proferido, com base no Enunciado 106 da Súmula da Jurisprudência do TCU;
9.3. esclarecer ao interessados que, no caso de não-provimento de recurso eventualmente interposto junto ao TCU, deverão ser repostos os valores recebidos após a ciência do acórdão pelo Núcleo Estadual do Ministério da Saúde no Estado de Sergipe;
9.4. determinar ao Núcleo Estadual do Ministério da Saúde no Estado de Sergipe que:
9.4.1. faça cessar os pagamentos decorrentes dos atos impugnados, comunicando ao TCU, no prazo de quinze dias, as providências adotadas, nos termos dos arts. 45 da Lei 8.443/1992, 262, caput, do Regimento Interno do TCU;
9.4.2. informe aos interessados o teor do acórdão proferido encaminhando ao TCU, no prazo de trinta dias, comprovante da data de ciência pelas interessados;
9.4.3. emita, no prazo de 30 dias, com fulcro no art. 19, § 3º, da IN TCU 78/2018, novos atos de concessão, livres das irregularidades apontadas.

Atos de concessão de  pensão civil.

Primeira Câmara

Núcleo Estadual do Ministério da Saúde no Estado de Sergipe.

3. Interessados/Responsáveis:
3.1. Interessados: Aline Alves dos Santos (XXX.704.115-XX); Edvania Rodrigues Santos de Santana (XXX.358.185-XX); Gilvanda Alves (XXX.144.455-XX); Icaro Angelo Santos de Santana (XXX.175.205-XX).

13.1. Ministro presente: Benjamin Zymler (na Presidência).
13.2. Ministros-Substitutos convocados: Augusto Sherman Cavalcanti, Marcos Bemquerer Costa e André Luís de Carvalho (Relator).
13.3. Ministro-Substituto presente: Weder de Oliveira.

ANDRÉ DE CARVALHO

Adoto, como relatório, instrução cuja proposta foi acolhida pelo escalão dirigente da Secretaria de Fiscalização de Pessoal (Sefip) e pelo Ministério Público junto ao TCU (peças 14 a 16) :
INTRODUÇÃO
1.	Trata-se de atos de concessão de pensão civil de ALFREDO JOSE DOS SANTOS (CPF XXX.621.708-XX) e JOSE CARLOS FRANCISCO DE SANTANA (CPF XXX.503.115-XX) , ex-servidores do Núcleo Estadual do Ministério da Saúde no Estado de Sergipe.
2.	Os atos foram submetidos, para fim de registro, à apreciação do Tribunal de Contas da União (TCU) , de acordo com o art. 71, inciso III, da Constituição Federal. O cadastramento e a disponibilização ao TCU ocorreram por intermédio do Sistema de Apreciação e Registro de Atos de Admissão e Concessões, na forma dos arts. 2º, caput e incisos I a VI, e 4º, caput, da Instrução Normativa - TCU 78/2018.
3.	Ao benefício pensional instituído pelo Sr. Alfredo Jose dos Santos habilitaram-se Aline Alves dos Santos (na condição de filha, que já atingiu a maioridade, tendo o benefício cancelado) e Gilvanda Alves (na condição de companheira) .
4.	Ao benefício pensional instituído pelo Sr. Jose Carlos Francisco de Santana habilitaram-se Edvania Rodrigues Santos de Santana (na condição de viúva) e Icaro Angelo Santos de Santana (na condição de filho, que já atingiu a maioridade, tendo o benefício cancelado) .
HISTÓRICO
5.	Esta Unidade Técnica encaminhou diligência à Unidade Jurisdicionada, solicitando esclarecimentos acerca do pagamento de parcelas relativas a planos econômicos e a PCCS, nos termos da peça 2. Na mesma época, enviou também oitiva aos beneficiários (peças 3-6) .
6.	Os comprovantes de recebimento dos expedientes e a resposta do órgão estão acostadas à peça 8.	
7.	A Sra. Gilvanda apresentou resposta à oitiva, nos termos de peça 9, tendo sido a única beneficiária a se manifestar.
EXAME TÉCNICO
Do pagamento de planos econômicos
8.	O TCU tem por indevido o pagamento de percentuais relativos a planos econômicos, entre eles a URP, ainda que amparado por sentenças judiciais. Quanto a essa questão, é entendimento pacífico nesta Corte que essas parcelas não se incorporam indefinidamente aos vencimentos, pois têm natureza de antecipação salarial, sendo devidas somente até a reposição das perdas salariais havidas até então, o que ocorre na primeira data-base seguinte àquela que serviu de referência ao julgado. Nesse sentido, são inúmeros os arestos desta Corte, a exemplo do Acórdão 15722/2018-TCU-Primeira Câmara, de relatoria do Ministro Walton Alencar Rodrigues, e do Acórdão 1408/2019-TCU-Primeira Câmara, relatado pelo Ministro Bruno Dantas. 
9.	Assim, no que se refere ao pagamento de percentuais relativos a planos econômicos, a jurisprudência deste Tribunal, a exemplo do paradigmático Acórdão 2161/2005-TCU-Plenário, relatado pelo Ministro Walton Alencar Rodrigues, cristalizou-se no sentido de que: a) o pagamento destacado de vantagem decorrente de plano econômico deferida por sentença judicial não deve extrapolar a data-base seguinte à que serviu de referência ao julgado; b) vantagem decorrente de plano econômico não se incorpora à remuneração, a menos que orientação em sentido contrário esteja expressamente fixada na decisão judicial que a concedeu; c) quando a sentença judicial determinar expressamente incorporação de vantagem decorrente de plano econômico à remuneração, tal parcela deve ser paga  sob forma de vantagem pessoal nominalmente identificada (valores, e não percentuais) , sujeita exclusivamente aos reajustes gerais do funcionalismo e sem incidência do respectivo percentual sobre qualquer outra parcela.
10.	Nesse sentido, prospera a posição firmada por ocasião da prolação do Acórdão 1857/2003-TCU-Plenário (Relator: Ministro Adylson Motta) , de que, “excetuada a hipótese de a decisão judicial haver expressamente definido que a parcela concedida deva ser paga mesmo após o subsequente reajuste salarial, deve prevalecer a justa Súmula 322 do TST, cabendo a este Tribunal de Contas considerar ilegal o ato concessório, determinando a sustação dos pagamentos indevidos”.
11.	A adoção de tal solução por parte do TCU constitui efetiva defesa da coisa julgada, pois estender o pagamento de parcelas antecipadas para além da data-base, sem expressa determinação judicial nesse sentido, seria extrapolar os limites do próprio julgado, consistindo em erro do gestor de pessoal na execução da ordem judicial.
Do PCCS
12.	Sobre a rubrica, não se questiona a legalidade da percepção do PCCS aos servidores que tenham sido beneficiados pela referida parcela salarial, com base em decisão administrativa ou judicial, mesmo após a edição da Lei 8.460/1992, e independente da opção por nova carreira. De acordo com relatório antecedente, a juridicidade do pagamento da aludida verba foi reconhecida por esta Corte de Contas a partir do Acórdão 1824/2004-TCU-Plenário, tendo por fundamento o novo panorama instituído pela Lei 10.855/2004, com a redação dada pela Medida Provisória 199, de 15 de julho de 2004 (A Lei 10.855/2004 dispõe sobre a reestruturação da Carreira Previdenciária, de que trata a Lei 10.355, de 26 de dezembro de 2001, instituindo a Carreira do Seguro Social, e dá outras providências) .
13.	Impugna-se, na verdade, a não-absorção da parcela decorrente do PCCS judicial pelas posteriores alterações no regime salarial dos servidores, sem que houvesse decesso remuneratório (Acórdãos 4.967/2012, 4.054/2013, 1.403/2014 e 1.108/2014, todos da 1ª Câmara) .
14.	Assim, em razão do pagamento de parcelas relativas a plano econômico e da não-absorção do PCCS, os atos ora em comento devem ser considerados ilegais, com negativa de registro.
Da defesa da interessada Gilvanda Alves (CPF XXX.144.455-XX) 
15.	Em sua defesa, a interessada Gilvanda Alves alega a inexistência de irregularidades na concessão, visto que foi deferida com paridade de remuneração (peça 9) 
16.	Ora, esclareça-se que a paridade deve ser garantida com base em pagamentos regulares, ou seja, legais, o que não é o caso das rubricas questionadas.
CONCLUSÃO
17.	Diante do exposto, cabe proposta de ilegalidade e recusa de registro dos atos, nos termos do art. 260, § 1º, do Regimento Interno do TCU.
PROPOSTA DE ENCAMINHAMENTO
18.	Ante o exposto, propõe-se:
a) considerar ilegais e recusar registro aos atos de concessão de pensão civil instituídos por Alfredo José dos Santos (CPF XXX.621.708-XX) e José Carlos Francisco de Santana (CPF XXX.503.115-XX) , nos termos dos arts. 71, inciso III, da Constituição Federal, 1º, inciso V, e 39, inciso II, da Lei 8.443/1992 e 260, § 1º, do Regimento Interno do Tribunal de Contas da União (TCU) ;
b) dispensar a devolução dos valores indevidamente recebidos até a data da ciência pela Unidade Jurisdicionada do acórdão que vier a ser proferido, com base no Enunciado 106 da Súmula da Jurisprudência do TCU;
c) esclarecer às interessadas que, no caso de não provimento de recurso eventualmente interposto junto ao TCU, deverão ser repostos os valores recebidos após a ciência do acórdão pela Unidade Jurisdicionada;
d) determinar à Unidade Jurisdicionada que:
d.1) faça cessar os pagamentos decorrentes dos atos impugnados, comunicando ao TCU, no prazo de quinze dias, as providências adotadas, nos termos dos arts. 45 da Lei 8.443/1992, 262, caput, do Regimento Interno do TCU;
d.2) informe às interessadas o teor do acórdão que vier a ser proferido encaminhando ao TCU, no prazo de trinta dias, comprovante da data de ciência pelas interessadas;
d.3) emita, no prazo de 30 dias, com fulcro no art. 19, § 3º, da IN TCU 78/2018, novos atos de concessão, livres das irregularidades apontadas.
É o relatório.

não há

Procurador Rodrigo Medeiros de Lima.

PESSOAL. PENSÃO CIVIL. PAGAMENTO CONTINUADO DE PARCELAS ORIUNDAS DE PLANOS ECONÔMICOS E DE PCCS. ILEGALIDADE DAS CONCESSÕES. NEGATIVA DE REGISTRO. DISPENSA DA DEVOLUÇÃO DOS VALORES INDEVIDAMENTE RECEBIDOS DE BOA-FÉ. DETERMINAÇÃO. CIÊNCIA.

PENSÃO CIVIL (PCIV)

Secretaria de Fiscalização de Pessoal (SEFIP).

Atuo no presente processo por força da Portaria TCU n.º 280, de 13/9/2019, em virtude do afastamento do Ministro Walton Alencar Rodrigues, motivo de viagem em missão oficial.
Trata-se de atos de pensão civil instituídos por Alfredo José dos Santos e José Carlos Francisco de Santana, ex-servidores do Núcleo Estadual do Ministério da Saúde no Estado de Sergipe.
Após adoção das medidas saneadoras, a Secretaria de Fiscalização de Pessoal (Sefip) identificou continuidade de pagamento de parcelas relativas a planos econômicos e a PCCS, sem absorção nos vencimentos dos interessados.
Promovida oitiva das pensionistas, a Unidade Técnica e o Ministério Público, no mérito, manifestaram-se no sentido de considerar ilegais e negar registro aos atos de concessão.
Endosso os pareceres uniformes da Sefip e Ministério Público junto ao TCU.
Em relação ao pagamento de parcelas relativas a planos econômicos, a jurisprudência do TCU, com apoio em reiterados arestos do STF e do STJ, é pacífica em considerar ilegal a continuidade de percepção das aludidas vantagens após a data-base da categoria, ocasião em que esses valores deveriam ter sido absorvidos, em razão de sua natureza antecipatória. 
Essas parcelas não se incorporam, eternamente, à remuneração dos interessados, sendo meras antecipações de recomposição salarial, devidas somente até a data-base da categoria, nos termos do enunciado 322 da Súmula da Jurisprudência do Tribunal Superior do Trabalho:
Os reajustes salariais decorrentes dos chamados “gatilhos” e URPs, previstos legalmente como antecipação, são devidos tão-somente até a data-base de cada categoria.
Por ocasião do paradigmático Acórdão 2161/2005-TCU-Plenário, esta Corte esclareceu que as rubricas referentes a sentenças judiciais deveriam ser pagas em valores nominais, sujeitos apenas aos reajustes gerais do funcionalismo, devendo ser absorvidas pelas novas estruturas remuneratórias criadas por lei. Tal o entendimento consagrado no Enunciado 279 da Súmula da Jurisprudência do TCU:
As rubricas referentes a sentenças judiciais, enquanto subsistir fundamento para o seu pagamento, devem ser pagas em valores nominais, sujeitas exclusivamente aos reajustes gerais do funcionalismo, salvo se a sentença judicial dispuser de outra forma .
Quanto à alegação de afronta à coisa julgada, ressalte-se que a força vinculativa das sentenças sobre relações jurídicas de trato continuado atua rebus sic stantibus, como já reiterado pela Suprema Corte em diversas decisões, a exemplo da adotada no RE 596.663, cuja ementa transcrevo:
CONSTITUCIONAL. PROCESSUAL CIVIL. SENTENÇA AFIRMANDO DIREITO À DIFERENÇA DE PERCENTUAL REMUNERATÓRIO, INCLUSIVE PARA O FUTURO. RELAÇÃO JURÍDICA DE TRATO CONTINUADO. EFICÁCIA TEMPORAL. CLÁUSULA REBUS SIC STANTIBUS. SUPERVENIENTE INCORPORAÇÃO DEFINITIVA NOS VENCIMENTOS POR FORÇA DE DISSÍDIO COLETIVO. EXAURIMENTO DA EFICÁCIA DA SENTENÇA. 
1. A força vinculativa das sentenças sobre relações jurídicas de trato continuado atua rebus sic stantibus: sua eficácia permanece enquanto se mantiverem inalterados os pressupostos fáticos e jurídicos adotados para o juízo de certeza estabelecido pelo provimento sentencial. A superveniente alteração de qualquer desses pressupostos (a) determina a imediata cessação da eficácia executiva do julgado, independentemente de ação rescisória ou, salvo em estritas hipóteses previstas em lei, de ação revisional, razão pela qual (b) a matéria pode ser alegada como matéria de defesa em impugnação ou em embargos do executado. 
2. Afirma-se, nessa linha de entendimento, que a sentença que reconhece ao trabalhador ou servidor o direito a determinado percentual de acréscimo remuneratório deixa de ter eficácia a partir da superveniente incorporação definitiva do referido percentual nos seus ganhos. 
3. Recurso extraordinário improvido.
Sobre o pagamento da parcela de “Adiantamento Pecuniário do Plano de Classificação de Cargos e Salários – PCCS”, a irregularidade reside na não-absorção da referida vantagem com a implementação das tabelas que promoveram a reestruturação dos vencimentos dos servidores do Ministério da Saúde.
O PCCS tem origem em decisão judicial que reconheceu o direito dos servidores dos extintos INPS, INAMPS e IAPAS aos reajustes legais, referentes aos meses de fevereiro a outubro de 1988, incidentes sobre a parcela denominada “adiantamento do PCCS”, os quais, à época, teriam sido indevidamente suprimidos.
A Lei 8.460/1992 determinou que o PCCS, inicialmente concedido sob a forma de adiantamento, fosse incorporado em definitivo à remuneração ordinária dos servidores, a ser compensado quando do advento de um futuro plano de classificação de cargos e salários. Assim, a continuidade do pagamento da vantagem de forma destacada, tornou-se irregular por caracterizar pagamento em duplicidade.
A Lei 11.355/2006, modificada pelas Leis 11.490/2006 e 11.784/2008, determinou que os valores alusivos ao PCCS fossem convertidos em diferença pessoal nominalmente identificada (DPNI) .
Ao definir que a DPNI é “redutível na proporção acima referida”, a Lei quer dizer que será reduzida à medida que forem implantadas as tabelas previstas no seu Anexo IV. Dessa forma, a continuidade do pagamento da DPNI só é possível caso haja valor excedente após a total implantação do plano de carreira.
Com a superveniência da Lei 11.784/2008, as tabelas de vencimento foram ajustadas de forma a serem definitivamente implementadas em julho de 2011. Tanto o parágrafo único do art. 7º-B quanto o art. 7º-C desta lei fazem menção à continuidade do pagamento da DPNI como VPNI somente após a implantação completa das tabelas da Lei 11.355/2006, o que ocorreu em julho de 2011. 
No que toca aos proventos dos interessados, a partir da análise dos atos de concessão e respectivas fichas financeiras (peças 1,10, 11 e 12) , ficou comprovada a não-absorção da vantagem, em que pese os aumentos na estrutura remuneratória em 2011.
Feitas essas considerações, voto por que o Tribunal acolha a minuta de acórdão que ora submeto à deliberação do colegiado.
TCU, Sala das Sessões Ministro Luciano Brandão Alves de Souza, em 24 de setembro de 2019.
ANDRÉ LUIS DE CARVALHO
Relator